【裁判字號】    97,苗簡,459
【裁判日期】    980420
【裁判案由】    確認股權存在
【裁判全文】
臺灣苗栗地方法院民事簡易判決         97年度苗簡字第459號
原      告  甲○○○
訴訟代理人  乙○○
            簡旭成律師
            張績寶律師
複代理人    白裕棋律師
被      告  台灣藤本化學製品股份有限公司
法定代理人  戊○○○
訴訟代理人  丁○○
            丙○○
            朱渭陽律師
上列當事人間確認股權存在事件，本院於民國98年4 月9 日言詞
辯論終結，判決如下：
    主  文
確認原告對被告有伍股之股份存在。
訴訟費用由被告負擔。
    事實及理由
一、原告起訴主張：
  (一)原告為林玉蘭之唯一繼承人。林玉蘭於民國91年7 月18日死
    亡，原告依法繼承林玉蘭名下所有財產，而據財政部臺北市
    國稅局（下稱臺北市國稅局）之回函表示，林玉蘭財產歸屬
    資料清單中有關被告公司之股數應為5 股，原告前發函請求
    被告公司協助辦理股份繼承過戶登記事宜，惟被告公司回函
    表示於91年5 月中旬辦理公司變更登記及91年6 月上旬改選
    董監事後，與林玉蘭已無任何關係等語，否定林玉蘭之股份
    存在，為此有請求確認之必要。
  (二)對被告抗辯所為之陳述：
    林玉蘭為被告公司前董事長，於90年底中風，91年5 月1 日
    起入住財團法人振興醫學中心附設護理之家（下稱振興護理
    之家），從此不會講話，意識狀況不佳，在此期間林炳鎮利
    用機會盜用林玉蘭印章存摺將林玉蘭名下財產過戶，此經臺
    灣高等法院96年度上訴字第2864號刑事判決認定明確，故林
    玉蘭股份於91年5 月27日之過戶乃林炳鎮偽造文書私自過戶
    行為，又偽造文書過戶行為如無意思表示合致，即是無權代
    理，且過戶給自己之行為屬於自己代理，其過戶並不發生法
    律效力，林玉蘭自仍擁有該股份，其後林炳鎮再過戶給他人
    之行為，係無權處分，當然亦不發生股份轉讓效力，被告雖
    辯稱此有善意取得，惟此5 股之股份並非動產而係股東權，
    亦無占有物之外觀，自無動產善意取得之適用。並聲明：如
    主文第1 項所示。
二、被告之抗辯：
  (一)林玉蘭於生前之91年5 月27日將其所持被告公司之全部股份
    5 股轉讓予林炳鎮，而喪失被告公司股東之地位，嗣林炳鎮
    先後於91年7 月30日、94年3 月16日，將連同自己原有股份
    1 股共6 股，轉讓予戊○○○（現為被告公司負責人）及藤
    本化學製品株式會社（被告公司之法人股東），均經被告公
    司依法記載於公司股東名簿並辦妥相關事項之登記，依公司
    法第12條、第165 條之規定，應已發生股份合法轉讓之效力
    。
  (二)原告提出之臺灣臺北地方法院96年度訴緝字第8 號刑事判決
    ，雖以黃葳與其夫林炳鎮共犯偽造文書並侵占林玉蘭財物，
    判處黃葳罪刑（林炳鎮通緝中），惟於該判決中並未提及本
    件股份之轉讓，更未認定林炳鎮對於股份之轉讓有何違法之
    事實，原告亦無其他舉證可證明林炳鎮係無權處分之事實，
    況且，原告主張林炳鎮係無權處分乙節縱令非虛，依民法第
    801 條、第948 條規定意旨，自林炳鎮受讓系爭股份之善意
    第三人，仍合法取得股份之權利。並聲明：原告之訴駁回。
三、兩造不爭執之事實：
  (一)林玉蘭於91年7 月18日死亡，原告為林玉蘭之唯一繼承人。
  (二)於91年5 月27日前，林玉蘭持有被告公司5 股之股份。
四、本件應探究者為：(1)於91年5 月27日，林玉蘭是否有將被告
    公司5 股之股份轉讓予林炳鎮之意思？(2)如無，本件有無善
    意受讓之適用？經查：
  (一)林玉蘭於90年底中風後，於91年5 月1 日起入住振興護理之
    家，於91年6 月29日經由急診收治住進振興醫院，生命已十
    分不穩定，住院期間，於91年7 月1 日病情危急，醫師發生
    病危通知，於91年7 月10日生命已十分衰弱，意識狀況十分
    不清楚，另林玉蘭於91年5 月1 日起入住振興護理之家時，
    須以鼻導管呼吸，在表達上護理人員評估為「言語不清」等
    情，有財團法人振興復健醫學中心函暨所附護理人員評估表
    可稽（見臺灣臺北地方法院檢察署93年度偵字第2664號卷第
    160 、230 、231 、234 頁），又證人潘吳澄惠（林玉蘭之
    外甥女，原告之女）於另案開庭時結證稱：林玉蘭於90年11
    月15日中風後白天大都由伊照顧，林玉蘭到了振興護理之家
    後，不會講話，問她，她只能看人，伊和林玉蘭講話，林玉
    蘭沒有點頭或是搖頭，只是看人而已。91年4 月15日以後林
    玉蘭就不會說話，伊和林玉蘭說話，她很少回應伊，也沒有
    意識等語明確（見臺灣臺北地方法院94年度訴字第366 號刑
    事卷第164 、165 頁），由上開各節觀之，林玉蘭於91年5
    月27日時其意識狀態、表達能力之情況顯然無從為轉讓股份
    予林炳鎮之意思表示，被告所辯：林玉蘭於91年5 月27日已
    將其所持被告公司之5 股股份轉讓予林炳鎮等語，即非可採
    ，林玉蘭與林炳鎮間既無轉讓被告公司5 股股份之合意，亦
    無從成立轉讓該5 股股份之債權契約及物權契約，縱林炳鎮
    事後向臺北市國稅局繳交證券交易稅稅款，且於被告公司股
    東名簿辦理相關登記（見被告提出之臺北市國稅局證券交易
    稅一般代繳稅額繳款書、被告公司股東名簿，本院卷第128
    、129 頁），亦不因此而取得林玉蘭所持有之被告公司5 股
    股份。
  (二)按民法第801 條規定：「動產之受讓人占有動產，而受關於
    占有規定之保護者，縱讓與人無移轉所有權之權利，受讓人
    仍取得其所有權」，民法第948 條規定：「以動產所有權或
    其他物權之移轉或設定為目的，而善意受讓該動產之占有者
    ，縱其讓與人無讓與之權利，其占有仍受法律之保護」，由
    文意可知，適用上開規定之標的須為有體之動產，且讓與人
    將該動產之占有移轉予受讓人，蓋因讓與人原即占有該動產
    ，為維護受讓人對該占有外觀之信賴及交易安全之確保，故
    有前揭善意受讓規定之制訂，惟在本件，所涉及者乃無體之
    財產權（股份），而非有體之動產，本無所謂之占有外觀，
    自無善意受讓規定之適用，另公司法第12條、第165 條規定
    乃相關事項未經登記不得對抗他人之規定，與善意受讓無涉
    ，被告以此為辯，顯係對法條之誤解，亦無足取。是以，林
    炳鎮事後雖有將該5 股股份轉讓予戊○○○及藤本化學製品
    株式會社之形式，惟實質上該5 股股份仍為林玉蘭所有，戊
    ○○○及藤本化學製品株式會社並未因此取得該5 股股份。
五、再按繼承人自繼承開始時，除本法另有規定外，承受被繼承
    人財產上之一切權利、義務。但權利、義務專屬於被繼承人
    本身者，不在此限，民法第1148條第1 項著有規定。綜上可
    知，林玉蘭於91年7 月18日死亡時，仍持有被告公司5 股之
    股份，而原告為林玉蘭之唯一繼承人，且股份權本身並無專
    屬性，依上規定，該5 股之股份自為為原告所承受。從而，
    原告訴請確認其對被告公司有5 股之股份存在，洵屬有據，
    應予准許。
六、本件事證已臻明確，被告雖聲請傳喚證人李迎新及丁○○，
    惟無必要，故予駁回，兩造其餘攻防方法及所提證據，亦經
    審酌，核與本件判決結果無影響，爰不逐一論述，併此敘明
    。
七、據上論結，本件原告之訴為有理由，依民事訴訟法第78條，
    判決如主文。
中    華    民    國    98    年    4     月    20    日
                  苗栗簡易庭法  官  張 文 毓
以上正本係照原本作成。
如不服本判決，應於送達後20日內向本院提出上訴狀（須附繕本
）。
                            書記官  張 宏 賓
中    華    民    國    98    年    4     月    20    日


司法院資訊處製作；財團法人民間司法改革基金會備份。
